【裁判字號】    92,重訴,383
【裁判日期】    920624
【裁判案由】    確認債權不存在等
【裁判全文】
臺灣臺中地方法院民事判決  九十二年度重訴字第三八三號
    原      告  价弘實業有限公司
    法定代理人  甲○○
    訴訟代理人  黃清華律師
    被      告  上海商業儲蓄銀行股份有限公司
                        設台北市中山區○○○路○段二號
    法定代理人  丙○○  住同右.
    訴訟代理人  乙○○  住台中.
右當事人間請求確認債權不存在等事件，於民國九十二年六月十日言詞辯論終結，本院判決
如左：
    主      文
原告之訴駁回。
訴訟費用由原告負擔。
    事      實
甲、原告方面：
一、聲明：求為判決確認被告對原告於民國（下同）九十一年十月二十五日從訴外人王碧珠
    買受並取得所有權，坐落台中市○區○○段一三九之一五地號土地，面積五九五平方公
    尺，權利範圍全部及其上建物建號七四一○號（建物門牌台中市○○街七號），面積合
    計七五一‧八一平方公尺，權利範圍所有權全部（下稱系爭房地），於七十九年一月二
    十二日登記，收件字號普字第○○二四六○號，及八十五年十月一日登記，收建字號普
    字第四七一二○○號，共同擔保設定本金最高限額新臺幣（下同）六千萬元整之抵押權
    所擔保被告貸與訴外人王碧珠自九十年十二月二十六日初貸至起訴日止（放款帳號00
    000000000000、客戶名稱王碧珠、初貸日期九十年十二月二十六日），超
    過四百六十萬元之債權不存在。
二、陳述：
（一）訴外人即系爭房地之原所有權人王碧珠於七十九年一月二十二日以系爭房地向被告設
      定本金最高限額六千萬元抵押權，存續期間自七十九年十二月十八日至一百三十年十
      二月二十六日，清償日期依照各個契約約定。由債務人明宗建設股份有限公司借款五
      千萬元，惟明宗建設股份有限公司於八十七年十一月十日簽發上海銀行台中分行面額
      五千萬元，帳號八七六─九，票號ＴＡ00000000號支票乙紙清償本金及江阿
      明簽發同分行面額二十四萬八千一百二十三元，帳號六─二號，票號ＴＡ00000
      00號，清償利息在案。迨九十年十二月二十六日王碧珠向被告借款，借款日期及實
      際撥款金額分別為九十年十二月二十六日借款五百萬元、一百五十萬元、九十一年一
      月二十二日借款一百萬元、同年二月二十二日借款一百六十萬元、同年三月二十二日
      借款二十萬元、同年四月二十四日借款七十萬元，總計借款一千萬元，王碧珠於同年
      七月二十四日清償七百萬元，餘三百萬元未還，又於同年八月二十七日借款一百六十
      萬元，合計借款四百六十萬元，並無積欠利息，亦未屆清償期，是本件抵押借款並無
      屆清償期不清償之事實。
（二）訴外人王碧珠另於七十五年十二月二十六日以其所有坐落台中市○區○○段二小段三
      一地號及地上鋼筋混凝土造十二層樓之第六、七層向被告設定最高限額四千八百萬元
      抵押權，存續期間自七十五年十二月十九日至一百三十年十二月二十六日，清償期依
      照各個契約約定，實借四千萬元，並由王碧珠於九十年十二月二十四日簽發面額四千
      萬元未載到期日本票乙紙。
（三）原告於九十一年十二月二十五日向王碧珠買受系爭房地，為抵押物之受讓人，系爭房
      地所擔保借款契約之債權餘額，目前為四百六十萬元，與王碧珠另以台中市○區○○
      段二小段三一地號及地上鋼筋混凝土造十二樓之第六、七層不動產，向被告上海銀行
      借貸四千萬元之債權，洵屬兩筆獨立之抵押借款，被告提出王碧珠簽發之上開四千萬
      元本票作為債權憑證向原告行使抵押權，聲請拍賣系爭房地，洵屬張冠李戴，原告實
      有受確認判決法律上利益，為此請求判決如訴之聲明第一項。
三、證據：提出放款清償對帳單、上海商業儲蓄銀行放款帳卡明細資料、本院九十二年度拍
          字第六九號裁定、臺灣高等法院臺中分院九十二年度抗字第四八六號裁定、土地
          登記謄本、支票各一件（以上均為影本）、土地登記謄本一件、建物登記謄本二
          件為證，並聲請調取本院九十二年度拍字第六九號拍賣抵押物卷。
乙、被告方面：
一、聲明：求為判決如主文所示。
二、陳述：
（一）訴外人王碧珠、江阿明、江孟璋、江王鸞、江孟鴻等前以其所有位於台中市○○路
      ○段四六號，地下二層至地上十二層及其土地應有部分，及台中市○區○○街七號及
      土地應有部分，分別設定最高限額抵押權予被告，約定擔保範圍包括王碧珠及江阿明
      對被告現在及將來所負之借款、票款、墊款、保證、損害賠償及其他一切債務，其中
      江阿明借款六千萬及四千萬元（與王碧珠等人共同簽發六千萬元及四千萬元本票二紙
      ），王碧珠借款一億元及一千萬元（與江阿明等四人共同簽發七千萬元及與江阿明共
      同簽發四千萬本票二紙），截至九十一年八月二十七日止，江阿明尚欠餘額為五千八
      百九十七萬五千七百四十九元及三百九十三萬二千九百零八十二元，王碧珠尚欠餘額
      為九千八百二十九萬二千九百十九元及四百六十萬元，經被告於九十一年八月二十一
      日就王碧珠尚欠餘額一億零二百八十九萬二千九百十九元提示，未獲付款，被告依授
      信往來契約書第八條第一項之約定視為提前到期，於同年十一月間開始依法訴追，先
      就其中三千九百三十二萬九千零八十二元聲請拍賣抵押物裁定，經本院核發九十二年
      度拍字第六九號裁定准予拍賣在案。
（二）王碧珠、江阿明、江孟璋、江王鸞及江孟鴻因分別對三民路二段四十六號之各樓層
      擁有所有權，其設定抵押權所擔保之債務，本行係以總額度之方式分別對王碧珠及江
      阿信授信，王碧珠等五人於七十八年十一月二十九日再以四十六號全部之土地建物，
      以共同擔保設定之方式，設定本金最高限額抵押權一億五千萬元予被告，原告主張王
      碧珠於七十五年十二月二十六日以台中市○區○○段二小段三十一地號及地上第六、
      七層不動產向被告設定最高限額抵押權四千八百萬元，實借貸四千萬元實為避重就輕
      之說法。
（三）王碧珠對被告尚負有債務九千八百二十九萬二千九百十九元及四百六十萬元，共計一
      億零二百八十九萬二千九百十九元，各筆均有繳息不正常之情形，非王碧珠借款只有
      四百六十萬元，且非如原告所稱其均按時繳交利息，而無積欠利息至使最高限額抵押
      權擔保債權清償期屆至之情形，被告聲請拍賣系爭房地即屬正當。
三、證據：提出借款契約一件，他項權利證明書三件、土地建築改良物抵押權設定契約書四
          件、放款帳卡明細資料四件、土地建築改良物他項權利移轉變更契約書六件（以
          上均為影本）為證。
    理      由
一、本件原告主張：訴外人王碧珠於七十九年一月二十二日以系爭房地向被告設定本金最高
    限額六千萬元抵押權，存續期間自七十九年十二月十八日至一百三十年十二月二十六日
    ，清償日期依照各個契約約定。九十年十二月二十六日王碧珠向被告借款，借款日期及
    實際撥款金額分別為九十年十二月二十六日借款五百萬元、一百五十萬元、九十一年一
    月二十二日借款一百萬元、同年二月二十二日借款一百六十萬元、同年三月二十二日借
    款二十萬元、同年四月二十四日借款七十萬元，同年八月二十七日借款一百六十萬元，
    後王碧珠於同年七月二十四日清償七百萬元，但於九十一年八月二十七日再借款一百六
    十萬元，合計借款本金餘額四百六十萬元，並無積欠利息，亦未屆清償期，為此請求判
    決如訴之聲明等語等語，被告則以訴外人王碧珠於九十年十二月二十六日約定借款一千
    萬元，現該借款本金確實尚餘四百六十萬元未清償，被告並未否認等語，資為抗辯。
二、按民事訴訟法第二百四十七條所謂即受確認判決之法律上利益，須因法律關係之存否不
    明確，致原告在私法上之地位有受侵害之危險，而此項危險得以對於被告之確認判決除
    去之者，始得為之（最高法院二十七年上字第三一六號判例參照）。換言之，原告提起
    確認訴訟，苟欠缺確認判決之法律上利益，自屬欠缺訴之利益，法院應以判決駁回原告
    之訴（最高法院二十七年上字第一九六四號、二十九年抗字第三四七號判例參照）。本
    件原告起訴係要確認被告與訴外人王碧珠間於九十年十二月二十六日約定借款一千萬元
    之借款契約之本金餘額超過四百六十萬元之部分不存在，非請求確認上開原告所有之房
    地上所設定之最高限額抵押權超過四百六十萬元之部分不存在等情，業經本院於九十二
    年五月二十二日及同年六月十日言詞辯論時當庭闡明，並經原告確認在案，故本件原告
    係既係提起請求確認債權不存在之訴（債權係屬對人權，與提供擔保之抵押物無關），
    則本院應審酌者乃係被告對於原告上開主張被告與訴外人王碧珠間於九十年十二月二十
    六日約定借款一千萬元之借款契約之本金餘額超過四百六十萬元之部分不存在之部分，
    有無爭執，苟被告未予爭執，則法律關係自屬明確，自難認為有法律關係之存否不明確
    之情形，即屬無確認判決之法律上利益。本件被告對於原告主張訴外人王碧珠與被告間
    有於九十年十二月二十六日約定借款一千萬元，被告並分別為九十年十二月二十六日交
    付借款五百萬元、一百五十萬元、九十一年一月二十二日交付借款一百萬元、同年二月
    二十二日交付借款一百六十萬元、同年三月二十二日借款二十萬元、同年四月二十四日
    借款七十萬元，同年八月二十七日借款一百六十萬元，後訴外人王碧珠於同年七月二十
    四日清償七百萬元，但於九十一年八月二十七日再借款一百六十萬元，合計就此筆借款
    本金餘額尚餘四百六十萬元，業已表明不爭執等情，有本院言詞辯論筆錄在卷可稽，足
    見被告就此借款契約之部分，與原告之主張相同，則就系爭借款部分，自無存在法律關
    係之存否不明確之情形，原告據此提起本件確認訴訟，自難認為有確認判決之法律上利
    益，故而，本件原告之起訴，應認為欠缺訴之利益，參酌前開說明，本院自應以判決駁
    回其訴。
三、從而，原告提起本件確認訴訟，欠缺訴之利益，應予駁回。再，本件原告起訴欠缺訴之
    利益已臻明確，原告聲請調取本院九十二年度拍字第六九號拍賣抵押物卷，核無必要，
    亦應予駁回，而兩造其餘之攻擊防禦方法，核於本件判決結果均不生影響，爰不一一贅
    述；又，苟原告係要主張其所有系爭房地所擔保之債權，除前開借款契約外不及其他，
    為其訴訟之目的，則其是否應提起確認抵押權超過某部分不存在之訴，始能獲解決，核
    屬另事，且因非本件原告所選取之訴訟標的，並非本件審判範圍，本院亦無從裁判，併
    予敘明。
四、據上結論，本件原告之訴為顯無理由，依民事訴訟法第二百四十九條第二項、第七十八
    條，判決如主文。
中      華      民      國      九十二      年      六      月     二十四     日
~B臺灣臺中地方法院民事第四庭
~B    法  官  李國增
右為正本係照原本作成。
如不服本判決，應於判決送達後二十日內，向本院提出上訴狀（須按他造當事人之人數附繕
本）。
中      華      民      國      九十二      年      六      月     二十七     日
~B法院書記官


司法院資訊處製作；財團法人民間司法改革基金會備份。
